【裁判字號】    91,訴,2328
【裁判日期】    920321
【裁判案由】    返還不當得利
【裁判全文】
板橋地方法院民事判決  九十一年度訴字第二三二八號
    原        告  丁○○
    被        告  乙○○
    兼訴訟代理人  丙○○
右當事人間請求返還不當得利事件，本院判決如左：
    主      文
原告之訴及假執行之聲請均駁回。
訴訟費用由原告負擔。
    事      實
甲、原告方面：
  一、聲明：
    (一)被告應給付原告新臺幣（下同）五十萬元，及自起訴狀繕本送達翌日起至清償
      日止，按週年利率百分之五計算之利息。
    (二)願供擔保請准宣告假執行。
  二、陳述：
    (一)緣被告丙○○於民國八十七年間介紹坐落臺北縣鶯歌鎮○○鎮○○段八八０、
      八八一地號土地原地主廖碧真等人，將上開土地之地上權以一百五十萬元之代
      價出售予訴外人黃超群作為通路永久使用，因上開買賣僅由土地所有權人出具
      同意書，未辦理土地移轉登記，故他人無法由土地登記簿中知悉上情。被告丙
      ○○遂認為有利可圖，而將上開土地自原地主廖碧真處低價購入，登記於其女
      即被告乙○○名下，再經另一被告甲○○（業已與原告成立訴訟上和解）介紹
      後售予原告，兩造於八十八年二月間簽訂買賣契約時，原告曾言明依契約第八
      條之規定，如上開不動產具有瑕疵，被告應負賠償責任，被告則保證絕無瑕疵
      ，故原告方同意簽約。詎原告於交付被告預付款五十萬元後，竟發現所購買之
      上開土地除建物所占用之基地部份外，於房屋左側空地之地上權業已如前所述
      售予訴外人黃超群而無法使用，深覺被告不夠誠實，經交涉後雙方同意撤銷買
      賣契約，原告亦將所有權狀歸還被告。按本件買賣係因被告隱瞞系爭土地具有
      瑕疵之事實致不成立，故原告自得基於不當得利之法律關係，請求被告返還前
      已收受之五十萬元定金。
    (二)系爭契約書上附註項下：「正面照現狀辦理（保留三點五公尺為通路）」等文
      固為原告所親自書寫，但前述通路係位於房屋左側面，並非正面，且當時是因
      為被告想將房屋正面整修設立柱子，原告認為不需要，方加註前述文字。被告
      當時並未告知曾將該地出售予他人作為通路永久使用。
  三、證據：提出買賣契約書、收據、契約附則影本各乙份為證。
乙、被告方面：
  一、聲明：如主文第一項所示；如受不利判決並願供擔保請准宣告免為假執行。
  二、陳述：
    (一)兩造於八十八年二月十一日就坐落前開國慶段八八０、八八一地號土地及其上
      門牌號碼為臺北縣鶯歌鎮○○街十巷二十六弄五號一至三樓之房屋訂立買賣契
      約，價金為七百萬元，原告先行支付定金五十萬元，因被告尚欠訴外人簡先生
      二百五十萬元房地款，故兩造約定先設定同額抵押權予簡先生，連同銀行貸款
      三百萬元，均於總價七百萬元中扣抵，尾款一百萬元則於房屋修繕後交屋同時
      付清。
    (二)訂約前雙方曾會同察看系爭房地，原告並同意保留房屋正面現狀約三點五公尺
      之通路，故訂約時，方由原告於買賣契約第十二條後加註「正面照現狀辦理（
      保留三點五公尺為通路）」等文。按原告是專業代書，在購買前已至現場察看
      且核對所有權狀影本，確認無誤後，始將定金五十萬元交由介紹人甲○○當做
      承攬修繕上開房屋工程之部分工程款，過戶手續且委由原告辦理，並無欺瞞原
      告之情事。詎原告嗣因上開房地轉賣不成，即藉口被告將系爭不動產設定廖碧
      真等二人共五百萬元抵押權，超過原先約定之二百五十萬元，及被告隱瞞將部
      分土地（即三點五公尺通路部分）另出售予訴外人黃超群等情，拒不辦理過戶
      ，致被告一直繳納抵押貸款利息。被告迭次催告原告依約辦理過戶，原告仍不
      辦理，被告乃於八十八年七月一日函知解除買賣契約，並沒收定金五十萬元，
      並非不當得利，故本件原告之請求，顯無理由。
  三、證據：提出買賣契約書、協議書、使用執照、律師函、臺灣臺北地方法院八十
            九年度訴字第四二○三號民事判決、臺灣桃園地方法院桃園簡易庭八十
            九年度桃簡字第四一○號民事判決、臺灣板橋地方法院檢察署檢察官八
            十八年度偵字第一八五一一號不起訴處分書、臺灣高等法院檢察署八十
            九年度議字第七八五號處分書、民事執行處通知、聲請狀、臺北縣鶯歌
            鎮公所函、回復函影本各乙份、收據影本二份為證。
丙、本院依職權調取臺灣臺北地方法院八十九年度訴字第四二○三號返還買賣定金事
    件卷宗及臺灣桃園地方法院桃園簡易庭八十九年度桃簡字第四一○號交付權狀事
    件卷宗。
    理      由
一、本件原告起訴主張：其於八十八年二月間與被告簽訂買賣契約，購買前開國慶段
    八八０、八八一地號土地及其上建物，並預付定金予被告。詎被告竟隱瞞系爭建
    物左側空地之地上權售予訴外人黃超群作為通路永久使用之情，致原告無法使用
    該部分之土地，經交涉後雙方同意撤銷買賣契約，原告亦將所有權狀歸還被告。
    按本件買賣係因被告隱瞞系爭土地具有瑕疵之事實致不成立，故原告自得基於不
    當得利之法律關係，請求被告返還前已收受之五十萬元定金等語。
二、被告則以：訂約前雙方曾會同察看系爭房地，原告並同意保留房屋正面現狀約三
    點五公尺之通路，故由原告於買賣契約第十二條後加註「正面照現狀辦理（保留
    三點五公尺為通路）」等文。按原告是專業代書，在購買前已至現場察看且核對
    所有權狀影本，確認無誤後，始交付定金五十萬元，且過戶手續尚委由原告辦理
    ，故被告並無欺瞞原告之情事。詎原告嗣因上開房地轉賣不成，即藉口被告隱瞞
    將前述即三點五公尺通路部分土地另出售予訴外人黃超群等情，拒不辦理過戶。
    迭經被告催告，原告仍不依約辦理，被告乃於八十八年七月一日函知解除買賣契
    約，並沒收定金五十萬元，並非不當得利等語，以資抗辯。
三、經查：兩造間於八十八年二月十一日就前揭房地訂立買賣契約，價金為七百萬元
    ，原告已先行支付定金五十萬元，及訂約前雙方曾會同察看系爭房地，並由原告
    於買賣契約第十二條後加註「正面照現狀辦理（保留三點五公尺為通路）」等文
    等事實，為兩造所不爭，並有買賣契約書影本乙份附卷可稽，自堪信為真實。
四、系爭買賣契約第十二條後係加註「正面照現狀辦理（保留三點五公尺為通路）」
    等文，按如該通路部分並非位於系爭土地上，原告本無權加以處分，即原告並無
    「保留」與否之權限，則兩造又何須特別約定應「保留」該部分土地為通路，故
    由「保留」二字之文義觀之，應可推知原告當時即已知悉該三點五公尺之通路係
    位於系爭土地上，至為灼然。而於臺灣臺北地方法院八十九年度訴字第四二○三
    號返還買賣定金事件中，經該院囑託樹林地政事務所測量結果，系爭八八一地號
    土地上之建物惟在鄰接同段七三五、八七九之一地號等土地方向有空地；而系爭
    八八０地號土地則全部為空地，且屬法定空地，有土地複丈成果圖及土地登記謄
    本各乙份附於該案卷內可稽。故前開約定所保留之通路，自應指位於系爭八八一
    地號土地鄰接同段七三五地號方向之空地及系爭八八０地號土地上之通路。原告
    雖主張該約定所保留之通路，係指位於系爭八八一地號土地鄰接同段八七八地號
    土地處（即房屋正面），然原告自承系爭土地正面僅有一公尺寬之道路用地，側
    面則有二、三公尺寬之道路用地（參見本院九十二年三月七日言詞辯論筆錄），
    按系爭房地有三點五公尺通路之部分既僅有一處，原告於簽約時自應明瞭該約定
    所指三點五公尺通路部分之地點為何，不因兩造之用語為正面或側面而受影響，
    故原告簽約時，應已知悉其所買受之系爭土地將有前述三點五公尺通路部分無法
    使用，堪以認定。
五、復按除表現於主文之訴訟標的外，法院於判決理由中就訴訟標的以外之重要爭點
    ，本於當事人辯論之結果已為判斷時，除顯然違背法令或當事人已提出新訴訟資
    料，足以推翻原判斷之情形外，於同一當事人就該重要爭點所提起之訴訟中，法
    院及當事人就該已經法院判斷之重要爭點法律關係，皆不得為任何相反之判斷或
    主張，始符民事訴訟法上之誠信原則，最高法院七十三年度台上字第四○六二號
    、八十八年度台上字第五五七號判決意旨可資參照。本件被告就系爭買賣契約之
    簽訂是否有欺瞞上述事實，致原告陷於錯誤之情形，亦屬臺灣臺北地方法院八十
    九年度訴字第四二○三號返還買賣定金事件，及臺灣桃園地方法院桃園簡易庭八
    十九年度桃簡字第四一○號交付權狀事件之重要爭點，經前開二訴訟於確定判決
    中本於當事人辯論所為之判斷，均與前述本院所認定之結論相同，認原告於簽約
    時即已知悉上情，被告並無欺瞞情事，而於本件訴訟中，原告復未提出任何足以
    推翻前揭判斷結果之新訴訟資料，揆諸前揭判決意旨，本院基於民事訴訟法上之
    誠信原則，亦不得為相反之判斷，附此敘明。
六、綜上所述，被告既無原告所指之欺瞞情事，原告即無撤銷系爭買賣契約之權利，
    故原告自應依約辦理過戶手續以盡受領標的物之義務，惟其經被告催告後仍不履
    行，嗣經被告於八十八年七月一日以律師函向原告解除系爭買賣契約，並於同年
    月三日送達於原告，有律師函及其回執影本各乙份附卷可稽，故兩造間之買賣契
    約即已於八十八年七月一日解除，堪以認定。而系爭買賣契約既係因可歸責於原
    告之因素而不能履行，被告自得依民法第二百四十九條第二款之原因沒收定金，
    是以被告保有原告所交付之定金五十萬元，即非無法律上之原因，至為灼然。從
    而原告基於基於不當得利之法律關係，請求被告返還其所支付之定金五十萬元，
    及自起訴狀繕本送達翌日起至清償日止之法定遲延利息，即非有理，應予駁回。
    又原告之訴既經駁回，其假執行之聲請亦失所附麗，併予駁回。
七、本件事證已臻明確，兩造所為之其他主張、陳述並所提之證據，經審酌後，認均
    與本件之結論無礙，爰不一一論述，併予敘明。
八、據上論結，本件原告之訴為無理由，依民事訴訟法第七十八條，判決如主文。
中      華      民      國    九十二    年      三      月    二十一    日
                                  臺灣板橋地方法院民事第四庭
~B審判長法  官  陳財旺
~B      法  官  黃信滿
~B      法  官  張紹省
右為正本係照原本作成。
如對本判決上訴，須於判決送達後二十日內向本院提出上訴狀。
中      華      民      國    九十二    年      三      月    二十八    日
~B書記官  白俊傑


司法院資訊處製作；財團法人民間司法改革基金會備份。
